最高法院刑事判決　　　　　　九十六年度台上字第六七０八號
上　訴　人　台灣高等法院檢察署檢察官
上　訴　人
即　被　告　甲○○
上列上訴人等因被告違反毒品危害防制條例案件，不服台灣高等
法院中華民國九十六年四月十日第二審更審判決（九十五年度上
更(一)字第七七一號，起訴案號：台灣台北地方法院檢察署九十年
度偵字第九八九四號），提起上訴，本院判決如下：
    主  文
原判決撤銷，發回台灣高等法院。
    理  由
本件原判決認定上訴人即被告甲○○（下稱被告）有其事實欄所
記載之犯行，因而撤銷第一審科刑之判決，改判依想像競合犯關
係，從一重論以被告意圖販賣而持有第二級毒品罪，量處有期徒
刑五年六月，並諭知適當之從刑；固非無見。
惟查：(一)、販賣毒品罪，並不以販入後復行賣出為必要，祇須以
營利為目的，販入或賣出，有一於此，其販賣毒品罪即屬既遂。
本件公訴意旨指被告意圖營利，於民國九十年四月二日二十三時
許，在台北市○○街萬年大樓內，以新台幣（下同）四萬五千元
之代價，向綽號「阿明」者販入第二級毒品「ＭＤＭＡ」（即俗
稱「搖頭丸」）及安非他命共一百四十八顆（其中「ＭＤＭＡ」
三十二顆，安非他命一百十六顆）及大麻菸捲三十一支後，將之
藏放於同市○○街七十九號昆成軒餐廳之儲藏室內，擬伺機售予
不特定之人等情，認被告涉犯毒品危害防制條例第四條第二項之
販賣第二級毒品既遂罪嫌。原判決雖以被告所購入毒品之數量龐
大，已遠逾其自己施用所需及一般吸毒者所可能持有之數量，且
被告對其所販入之三種毒品竟不知如何區分，而統稱為「快樂丸
」，難認係供自己施用。況被告當時在「ＮＡＳＡ　ＰＵＢ」（
即「星星餐廳」）任服務生，月薪僅二萬八千元，若未販賣毒品
營利，應無餘裕可供其一次購買上述大量毒品施用，且被告被查
獲時距其入伍服役尚有七十餘日，並無一次大量購買之必要，參
以單純吸毒者絕不會同時持有大量毒品，以免毒品因久置受潮腐
壞而受損等情，因認被告持有上述大量毒品非僅單純供自己施用
，而有販賣營利之意圖，並據此推論被告係於九十年四月二日販
入上述毒品後，至少於同日前往「ＮＡＳＡ　ＰＵＢ」後即有販
賣毒品之意圖，因而變更起訴法條，改論以同條例第五條第二項
之意圖販賣而持有第二級毒品罪（見原判決第三頁第十八行至第
四頁第五行、第五頁第一至二十二行、第六頁第三至八行）。然
原判決所說明之上揭情形（即被告販入毒品之數量龐大，且其無
一次購買大量毒品施用之必要與能力，而其對所購三種毒品不知
如何區分，顯非供自己施用，暨一次購買大量毒品久置易受潮腐
壞而受損等情）於被告販入毒品之前即已存在，前後並無不同，
何能據此推斷被告原係基於單純供自己施用之目的而販入上述毒
品，而於販入後於同日稍晚始萌生販賣營利之意圖？究竟被告向
綽號「阿明」者販入大量毒品之動機或目的何在？若無轉賣營利
之意圖？其何須購入遠逾其個人施用所需之大量毒品？又其若係
基於供己施用之目的而購入上述毒品，為何無法區分其所購入三
種毒品之名稱？再被告之經濟能力既非寬裕，又無一次大量購買
毒品施用之必要，為何竟一次向綽號「阿明」者販入前述大量毒
品？原因何在？以上疑點與被告是否基於販賣營利之意圖而販入
毒品攸關，影響於其所犯罪名之認定，猶有進一步詳加調查根究
明白之必要。原審對此未詳加調查釐清明白，遽認被告係於販入
上述毒品後始行起意販賣營利而持有上述毒品，而論以意圖販賣
而持有第二級毒品罪，尚嫌速斷。(二)、有罪之判決書所記載之犯
罪事實，為論罪科刑適用法律之基礎，故凡於適用法律有關之重
要事項，必須詳加認定明確記載，始足以為論罪科刑及適用法律
之依據。又意圖販賣而持有毒品罪，必行為人非以販賣營利意圖
而販入，或因其他原因而持有，嗣起意販售營利，尚未著手於賣
出行為，方足該當。故行為人販入毒品之主觀意圖為何，攸關適
用法律之依據，自應於有罪判決之事實欄內詳加認定記載明白，
始足以為論處上開罪名之基礎。原判決認定被告意圖販賣而持有
第二級毒品之事實，僅略以：被告於九十年四月二日二十三時許
，至台北市○○街萬年百貨大樓，向綽號「阿明」之成年男子，
以四萬四千一百元買入第二級毒品「ＭＤＭＡ」丸三十二顆、甲
基安非他命丸一百十六顆及大麻菸捲三十一支，將之藏放於黑色
霹靂腰包內，攜至「ＮＡＳＡ　ＰＵＢ」，放置於該餐廳之儲藏
室木架上，擬伺機售予不特定之人，惟尚未賣出即於翌（三）日
上午一時三十分許為警查獲等情。但對於被告購入毒品之主觀意
圖或原因為何？係單純供自己施用或有藉以轉售營利之意圖？或
係基於其他原因而購買，於購入後始另行起意出售營利等情，並
未於事實欄內詳加認定記載明白，其事實尚欠明確，依上述說明
，自不足以為論罪科刑適用法律之依據。本院前次發回意旨對此
已加以指明，乃原判決仍未注意改正，致此項瑕疵依然存在，洵
有可議。(三)、刑法第五十五條前段之想像競合犯，係指一行為而
觸犯數罪名之情形而言。原判決認定被告意圖販賣而同時持有第
二級毒品「ＭＤＭＡ」丸三十二顆、安非他命丸一百十六顆及大
麻菸捲三十一支等情。倘若無訛，則被告意圖販賣而同時持有之
上述三種毒品，既均同屬於第二級毒品，則其所觸犯者仍屬同一
罪名（即意圖販賣而持有第二級毒品罪），並無一行為而觸犯「
數罪名」之情形，自無刑法第五十五條前段想像競合犯規定之適
用。乃原判決理由竟謂被告意圖販賣而同時持有上述三種第二級
毒品，應依想像競合犯之規定，從一同種罪質之意圖販賣而持有
第二級毒品罪處斷云云（見原判決第六頁第十七至二十行），依
上述說明，其適用法則自有不當。(四)、原判決認定警方所查獲被
告持有之不明藥丸一百四十八顆，經內政部警政署刑事警察局（
下稱刑事警察局）鑑驗結果，其中「ＭＤＭＡ」丸三十二顆（含
紅色七顆、黃色二十五顆）及甲基安非他命丸一百十六顆（含綠
色十七顆及藍色九十九顆），均為第二級毒品。惟查，刑事警察
局九十年五月三日刑鑑字第五二三六三號鑑驗通知書所附「內政
部警政署刑事警察局鑑證」內記載：疑似「ＭＤＭＡ」不明藥丸
一百四十八顆，計有紅、綠、黃、藍四種藥丸，其中紅色藥丸七
顆，隨機採取四顆檢出「ＭＤＭＡ」成分；綠色藥丸十七顆隨機
採取六顆檢出(1)甲基安非他命(2)Ketamine（麻醉劑）(3)Ephedrin
e (4)Caffeine等成分，藍色藥丸九十九顆，隨機採取十顆檢出(1)
甲基安非他命(2)Diazepam（四級管制藥品二氮平）(3)Ketamine（
麻醉劑）(4)Ephedrine (5)Caffeine等成分，黃色藥丸二十五顆隨
機採取五顆檢出「ＭＤＭＡ」成分，有上述鑑驗通知書附卷可稽
（見偵卷第七十九至八十二頁）。而本件第一審判決依據上述鑑
驗結果就其中綠色及藍色藥丸所檢出之「Ketamine」認係屬管制
之第三級毒品，而認定被告有同時購入第三級毒品「Ketamine」
（即「愷他命」或「K 他命」）之事實。究竟實情如何？上述鑑
驗結果就其中綠色及藍色藥丸所檢出之「Ketamine」是否屬於第
三級毒品？若是，則被告是否併有意圖販賣而持有第三級毒品之
事實？原審對此未一併加以調查釐清明白，遽行判決，亦嫌調查
未盡。以上或為檢察官及被告上訴意旨所指摘，或為本院得依職
權調查之事項，應認原判決仍有撤銷發回更審之原因。
據上論結，應依刑事訴訟法第三百九十七條、第四百零一條，判
決如主文。
中　　華　　民　　國　九十六　年　 十一 　月　二十九　日
                      最高法院刑事第十二庭
                          審判長法官  洪　文　章
                                法官  王　居　財
                                法官  郭　毓　洲
                                法官  黃　梅　月
                                法官  邱　同　印
      本件正本證明與原本無異
                                      書  記  官
中　　華　　民　　國　九十六　年　 十二 　月　　三　　日
                                                      Ｑ
